【裁判字號】    97,消債更,138
【裁判日期】    971229
【裁判案由】    更生事件
【裁判全文】
臺灣花蓮地方法院民事裁定           97年度消債更字第138號
聲  請  人  甲○○
代  理  人  徐豐益律師
上列當事人聲請消費者債務清理事件，本院裁定如下：
    主      文
聲請駁回。
聲請費用由聲請人負擔。
    理      由
一、聲請意旨略以：聲請人於消費者債務清理條例施行前，曾依
    照中華民國銀行公會會員辦理消費金融案件無擔保債務協商
    機制與華南商業銀行、中國信託商業銀行、新光商業銀行、
    台新國際商業銀行及台北富邦商業銀行等金融機構成立個別
    協商，惟因聲請人名下無財產，依民國94年度及95年度綜合
    所得稅資料清單，可知聲請人前2年所得平均每月為新臺幣
    （下同）18,522元「計算式：（177,635+266,908）÷24＝1
    8,522元」，另聲請人與配偶乙○簽訂離婚協議書，但乙○
    遲未與聲請人至戶政機關登記，子女之扶養費用多數只能由
    聲請人承擔，故受扶養親屬子丙○○及女丁○○二人，每月
    應負擔之扶養費為19,338元（依行政院主計處公告之97年97
    年度最低生活費用，以每年家庭收支調查，計算出平均每人
    每月消費支出之60%作為最低生活費），花蓮縣平均每人每
    月最低生活費為9,669元（計算式：9669×2＝19,338元），
    是以聲請人維持其基本生活之必要費用為每月29,007元 (計
    算式：19,338＋9,669＝29,007元)，是以聲請人每月收入
    18,522元扣除個別協商之債務15,603元（計算式：2,000+4,
    80 0+1,800+3,690+3,313＝15,603元），尚餘2,919元，並
    不足以維持其基本生活所需。聲請人係泰雅族山地原住民，
    按行政院原住民族委員會所公布之95年度原住民就業狀況調
    查顯示，該族之勞動力參與率最低，幸聲請人仍為勞動力參
    與人口，有固定之收入。然相較於一般民眾之收入，其較為
    偏低。實質而言，族群、性別與階級不平等是生活在世界上
    多數人的生活方式。由上述，應可知悉原住民位居社會之底
    層，面臨的困境遠超過社會的想像。未料，聲請人之母於87
    年間於花蓮門諾醫院經診斷罹患胃癌，為照料其母及支付龐
    大之醫療費用已非其收入所得以支應，故其僅得以向銀行借
    貸的方式以為週轉因應。然93年12月29日其母病逝，雖其醫
    療支出亦因而減少，但其因未有充備之法律常識，未能即時
    辦理拋棄繼承因而繼承其母所遺留下來的龐大債務，前有醫
    療費用尚未完全償還，後又有繼承債務，故僅能再向銀行借
    貸之方式週轉之，卻因而陷入財務深淵，無法回復之。綜上
    所述，可之聲請人之財務之緊迫實已非其所能負載，然其仍
    如期清償貸款以及相關本利等債務。準此，可知聲請人償債
    之誠。然天有不測風雲，人有旦夕禍福，未料，94年1月8日
    聲請人之子丙○○因運動傷害而造成膝關節受傷，送醫反覆
    治療無效，經抽血檢驗得知罹患急性淋巴性白血病，需化療
    治療，如此突降之噩耗，更使得其經濟生活更顯沉苛。雖明
    知銀行借貸利率之高，然為使其子受到良好的醫療照料，其
    不得不如此為之，聲請人生活極為困苦，又有不可歸責於聲
    請人之事由致履行原協商內容顯有重大困難，且其無擔保或
    無優先權之債務總額未逾1,200 萬元，復未經法院裁定開始
    清算程序或宣告破產，爰聲請更生等語。
二、按聲請更生或清算不合程式或不備其他要件者，法院應以裁
    定駁回之，但其情形可以補正者，法院應定期間先命補正；
    債務人對於金融機構因消費借貸、自用住宅借款、信用卡或
    現金卡契約而負債務，在聲請更生或清算前，應提出債權人
    清冊，以書面向最大債權金融機構請求協商債務清償方案並
    表明共同協商之意旨；協商不成立時，應付與債務人證明書
    ；債務人與金融機構協商成立者，不得聲請更生或清算，但
    因不可歸責於己之事由，致履行顯有重大困難者，不在此限
    ；本條例施行前，債務人依金融主管機關協調成立之中華民
    國銀行公會會員辦理消費金融案件無擔保債務協商機制與金
    融機構成立之協商，準用前項之規定，消費者債務清理條例
    第8條、第151條第1項、第4項、第5項、第6項分別定有明文
    。衡諸債之關係，係以當事人間之信賴關係為基礎，為社會
    經濟組織之重要支柱，故當事人於以法律行為追求自己之利
    益之際，亦應顧及對方之利益，並考量債權債務在社會上之
    作用，本於誠實及信用之原則，行使債權及履行債務。是對
    於已陷入經濟上困境之消費者，若任其於惡性循環之債務窘
    境中自生自滅，將衍生嚴重之社會問題，難以維持安定之社
    會經濟秩序，故為兼顧債權人、債務人雙方之利益，對陷於
    經濟上困境之消費者，乃允其於消費者債務清理條例施行後
    ，得選擇以重建型之更生程序或清算型之清算程序清理其債
    務，藉以妥適調整債務人與債權人及其他利害關係人間之權
    利義務關係，保障債權人獲得公平受償，並謀求消費者經濟
    生活之重建復甦機會。惟對於已與金融機構協商成立，或於
    本條例施行前，已依金融主管機關協調成立之中華民國銀行
    公會會員辦理消費金融案件無擔保債務協商機制與金融機構
    成立協商之債務人，若非因不可歸責於己之事由，致履行顯
    有重大困難，僅係為圖謀減免債務，而不為債務之履行，自
    有違債權契約為誠信契約之本旨，故依消費者債務清理條例
    第151條第6項準用同條第5項前段之規定，不得聲請更生或
    清算，始能避免肇致道德危險。
三、經查：
  (一)債務人雖提出向最大債權銀行中國信託商業銀行申請協商之
    信函及郵政回執等件為證，惟依中國信託商業銀行陳報其於
    接獲債務人協商請求後，曾主動3次去電欲請債務人補正前
    置協商聲請書、身分證正反面影本、申請人財產及收支狀況
    說明書、債權人清冊、近2年綜合所得資料清單及最近一個
    月核發財產資料、近3個月薪資證明等屬達成協商所必要審
    核文件，惟債務人均未接聽電話而未取得聯繫，此有中國信
    託銀行97年11月25日陳報狀附卷可稽，是本件聲請尚未完成
    前置協商程序，債務人遽為聲請更生即屬不法，合先敘明。
  (二)次查，聲請人主張因繼承母親遺留債務、其子丙○○罹患急
    性淋巴性白血病及子女生活費多由其負擔，致其生活更顯沉
    苛等情，縱屬真實，惟其均發生於個別協商之前，為債務人
    於個別協商時可得預見，並應於協商程序中一併考量，據以
    評估可否履行協商條件之事實，而該債務清償方案既經聲請
    人選擇並採為清償之方式，即應受該協議之拘束，若無情事
    變更致生重大履行困難之情形，自難逕執為不可歸責於己事
    由，因此聲請人之主張，應屬無據。且其子丙○○之病情於
    95年間已得控制，目前須長期到門診並接受化學藥物注射治
    療，此有戊○○94年至97年於財團法人佛教慈濟綜合醫院治
    療之病歷資料附卷可參。再者，債務人如確有先為未成年子
    女扶養費用之支付，自得依民法第1114條及第1115條之規定
    ，請求配偶乙○給付已為代墊之費用。
四、綜上所述，債務人於消費者債務清理條例施行前，既已與金
    融機構之債權人依金融主管機關協調成立之中華民國銀行公
    會會員辦理消費金融案件無擔保債務協商機制成立個別協商
    ，且又無不可歸責於己致履行顯有重大困難之事由，則其聲
    請更生，顯然違背消費者債務清理條例第151條第6條準用同
    條第5項前段之規定。從而，依上開說明，應予駁回其更生
    之聲請。爰裁定如主文。
中    華    民    國    97    年    12    月    29    日
                        臺灣花蓮地方法院民事庭
                            法      官  劉柏駿
以上正本係照原本作成。
如不服本裁定，應於裁定送達後10日內向本院提出抗告狀（應抄
附繕本），並繳納抗告費新臺幣1,000元。
中    華    民    國    97    年    12    月    29    日
                            法院書記官  蔡芬芳


司法院資訊處製作；財團法人民間司法改革基金會備份。
